【裁判字號】    88,訴,1667
【裁判日期】    890627
【裁判案由】    偽造有價證券等
【裁判全文】
臺灣高雄地方法院刑事判決                        八十八年度訴字第一六六七號
    公  訴  人  台灣高雄地方法院檢察署檢察官
    被      告  甲○○
    指定辯護人  本院公設辯護人  己○○
右列被告因偽造有價證券等案件，經檢察官提起公訴（八十八年度偵字第三Ｏ七七號
），本院判決如左：
    主  文
甲○○意圖供行使之用，而偽造有價證券，處有期徒刑壹年柒月。偽造之發票人丙○○、發票日八十二年四月二十一日、面額壹拾萬元、到期日八十二年六月二十日，票
號Ｏ三二二五Ｏ號本票壹紙，沒收。
    事  實
一、甲○○曾於民國（下同）八十八年間因犯誣告罪，經法院判處有期徒刑一年，緩
    刑三年確定在案，現仍在緩刑期間。復於八十二年三月間，因借貸新台幣（下同
    ）十萬元予丙○○，取得丙○○所開立未載發票日、到期日為八十二年六月二十
    日、票面金額為十萬元、票號Ｏ三二二五Ｏ號之本票一張，及發票日均為八十二
    年三月二十日、到期日亦為八十二年六月二十日、票面金額均為五千元、票號分
    別為四五六一九九號、四五六二ＯＯ號本票各一張以為擔保，其中面額十萬元、
    票號０三二二五０號之本票因故未填載發票日期，嗣清償期屆至，丙○○拒不償
    還，甲○○遂於八十三年二月二十八日，提出前開三張本票，指稱丙○○簽發該
    本票後迄未清償借款，而向台灣高雄地方法院檢察署檢察官提起詐欺告訴。在該
    案偵查中，丙○○透過友人戊○○、丁○○等人居中協調，於八十三年六月九日
    ，由戊○○、丁○○等人交付五萬元予甲○○，甲○○允諾撤回告訴，而達成民
    事上和解，並簽立和解切結書及五萬元之現金保管條，甲○○則言明餘款五萬元
    ，待丙○○日後有錢再行返還，同時交付另紙面額十萬元之本票予戊○○，戊○○誤以為係丙○○簽發之上開面額十萬元、票號Ｏ三二二五Ｏ號之本票，遂當場
    將該票撕毀，惟丙○○迄未償還餘款五萬元，甲○○遂意圖供行使之用，利用未
    返還前揭面額十萬元、票號Ｏ三二二五Ｏ號本票予丙○○之機會，於八十七年間
    某日，在不詳處所，擅自在該本票之發票日期欄，以日期戳章蓋上八十二年四月
    二十一日，而偽造之，並於八十七年十一月十一日，明知丙○○僅積欠五萬元，
    竟持該偽造之本票向本院聲請發支付命令，致承辦法官為形式審查後，誤信該本
    票確為丙○○簽發，而於八十七年十一月十九日據以發支付命令，命丙○○發應
    給付甲○○十萬元，而為不實之登載，足以生損害於丙○○及法院裁定之正確性
    。
二、案經丙○○訴由台灣高雄地方法院檢察署檢察官偵查起訴。
    理  由
一、訊據被告甲○○固不諱言上開未載發票日、到期日為八十二年六月二十日、票面
    金額為十萬元、票號為Ｏ三二二五Ｏ號本票上之發票日，係伊所填載，並於上開
    時間，持已填載發票日期之上開本票，向本院聲請發支付命令等情，惟矢口否認
    偽造有價證券及使公務員登載不實犯行，辯稱：告訴人於八十二年間，先後二次
    向伊借貸十一萬元及十萬元，上開三紙本票即告訴人向伊借款十一萬元時簽交予
    伊作為擔保，而非向伊借款十萬元所簽發；又伊與戊○○、丁○○於八十三年六
    月九日，即係針對上開十萬元借款而為和解，而與上開三紙本票無關，故伊對上
    開票面金額十萬元、票號為Ｏ三二二五Ｏ號之本票，尚有十萬元債權，且當天伊
    並未交付本票予戊○○撕毀；又該紙本票上之發票日，係丙○○當初所漏載，嗣
    八十二年四月二十一日，周某至伊屏東舞蹈教室時，伊將該票取出，當場發現，
    遂將此事告訴周某，周某即當場授權伊自行填寫發票日期，故伊未非無權填載，
    而伊持向法院聲請發支付命令，亦無使法官登載不實之可言云云。經查：
（一）被告雖辯稱告訴人於八十二年三月間，共向其借款二次，一次十一萬元，一次
      十萬元云云，惟同時自承並無證據證明告訴人另外借款十萬元一事，則其所言
      是否真實，已滋疑義，而且被告前於八十三年偵緝字第二七號白陳烏毛以上開
      三紙本票，告訴告訴人詐欺之案件中曾出庭證稱：「他向我借錢，我無錢再向
      我母親（指白陳烏毛）借錢給他」、「（問：借多少？）十萬元，半年內未還
      的話，再加上一萬元利息」等語，及於八十三年度偵字第四六九九號被告持上
      開三紙本票告訴告訴人詐欺案件中，供承：「（問：共欠你多少）共十萬元」
      等語在卷，此業經本院調閱上開案件核閱無訛，而且告訴人前於台灣高雄地方
      法院檢察署八十三年度偵緝字第二七、八十三年度偵字第四六九九號被告及其
      母白陳烏毛告訴告訴人詐欺案件中，均陳稱其向被告借款十萬元等語，此亦經
      本院調閱上開案卷核閱無誤，顯見告訴人確於八十二年三月間向被告借款，且
      僅一次，金額十萬元，而上開三紙本票，即係告訴人借款當時所簽發，是被告
      辯稱曾另外借貸十萬元予告訴人，及告訴人指稱該十萬元係被告投資伊所經營
      之「海可拉斯舞場」之投資款，而非借款云云，均與事實不符，不足採信。
（二）又查，上開票面金額十萬元、票號Ｏ三二二五Ｏ號之本票，原先並未填載發票
      日期一節，為被告所不否認，並為告訴人所自承，被告雖辯稱係告訴人八十二
      年四月二十一至伊舞蹈教室時，伊取出支票，發現該票未填載發票日期，遂將
      此事告訴告訴人，告訴人即當場授權伊自行填載云云，並舉證人吳鑾英為證，
      惟吳鑾英到庭前，本院訊之被告有何證據足資證明告訴人授權填載發票日一事
      時，被告係供稱乙○○可證，惟嗣卻自行偕同證人吳鑾英到庭，且附和被告上
      開所言，又經本院嗣後再行傳喚證人乙○○則證稱不知此事等語，是證人吳鑾
      英當初是否在場，已有可疑；抑且證人吳鑾英自承僅於告訴人授權被告填載發
      票日期當天，見過告訴人一次面，按既僅見過一次面，而且當初同意授權之時
      間，距被告所述為八十二年四月二十一日，則縱證人吳鑾英當初確係在場，其
      如何於六年後出庭作證時，仍能清楚記憶當時與告訴人見面之情景，及告訴人
      當時同意授權之情節，此顯與常情有違，是證人吳鑾英所述，自難採信。再者
      ，被告之母及被告先後於八十二、八十三年間，告訴告訴人詐欺，及告訴人之
      母白陳烏毛先後於八十二年及八十五年間，聲請本院對告訴人發支付命令及聲
      請假扣押時，其所附之前開十萬元本票，其發票日期均屬空白，此業據本院調
      閱台灣高雄地方法院檢察署八十二年度偵字第二三０八０、八十三年度偵字第
      四九九九號、本院八十二年度促字第七七四五、八十五年度全字第四一０四號
      案卷核閱無訛，而直到八十七年十一月十一日被告再對告訴人聲請發支付命令
      時，所附之同一紙本票，始填載發票日期，亦經調取本院八十七年度促字第六
      六六七一號案卷核閱無訛，顯然上開本票於八十七年以前，尚未填載發票日期
      ，是被告辯稱該發票日期，係伊於八十二年四月二十一日經告訴人授權所填載
      云云，及被告之母白陳烏毛於偵查中到庭附和其詞所為之證言，均不足採信。
      本件告訴人並未授權被告填載發票日期，堪以認定。
（三）滋有疑義者厥為告訴人是否默示授權被告填載發票日期一節。對此公設辯護人
      固辯稱：依最高法院八十二年台上字第六八四號判例要旨認為，告訴人於借款
      時交付之上開面額十萬元本票，依交易習慣及探求當事人真意，該本票即為債
      務履行之擔保，被告於告訴人未清償該借款時，自可依告訴人借錢開票時之默
      示授權，填載本票，保全債權，故其於前揭本票上填載發票日之行為，縱或未
      經告訴人之授權或同意，與刑法第二百零一條第一項之構成要件尚有未合等語
      。惟查，告訴人為擔保向被告所借貸之金錢而簽發本票，其真意雖有擔保之意
      ，惟並非即可直接反推告訴人於開票時有授權或同意被告自行填寫發票日期之
      默示，仍應視具體個案情形判斷之。本件上開面額十萬元本票，係被告事後取
      出時，始發現未填載發票日期等情，業據被告陳明在卷，依此，被告顯非於開
      票時故意未填寫發票日期，而授權被告日後填載，且告訴人始終否認該本票係
      其為擔保借款所簽發，是告訴人於交付本票予被告時，是否默示授權被告日後
      填寫發票日期，已非無疑；而且，被告對告訴人之十萬元債權，業經被告於上
      開八十三年度偵字第四六九九號詐欺案件中，與告訴人所委託之戊○○、丁○○達成民事上和解，由戊○○與丁○○代為清償五萬元，並當場由被告交付一
      紙面額十萬元本票予戊○○予以撕毀，同時由戊○○、丁○○等人以見證人名
      義出具五萬元之現金保管條予被告等情，業據證人戊○○於偵查及本院審理中
      ，及證人丁○○於本院八十八年度雄小字第三五四號中證述在卷，並有被告提
      出之和解切結書、現金保管條各一紙附卷可稽，是被告辯稱當天並未交付本票
      予戊○○撕毀云云，顯係避就之詞，不足採信。雖然上開面額十萬元、票號Ｏ
      三二二五Ｏ號之本票，最後仍在被告手中，並未撕毀，顯然戊○○當天所撕毀
      者並非此張本票，而係另紙本票，惟戊○○、丁○○既亦誤信被告交付者為告
      訴人簽發之十萬元本票，而當場撕毀，事後並轉達此事予告訴人，此業據告訴
      人指述在卷，則縱認告訴人於開票之初，有默示授權被告填載發票日期之意思
      ，亦因事後和解時，由證人戊○○代為撕毀本票，告訴人在主觀上係認為原先
      簽交予被告之十萬元本票，業已撕毀，則其顯無授權被告填載發票日期之默示
      意思表示，是公設辯護人認告訴人有默示授權云云，於法無據。被告於告訴人
      無默示權被告填載發票日期情況下，猶意圖供行使之用，擅自偽填發票日期，
      完成本票之應記載事項，使成為有效之本票，自屬無權制作，而無解於偽造有
      價證券犯行，被告上開所辯，自無足取。
（四）又被告於八十三年六月九日，就上開十萬元本票，與告訴人委託之戊○○、丁○○達成民事上和解，由戊○○、丁○○代告訴人償還五萬元，被告當時並言
      明餘款五萬元，待告訴人日後有錢再還等情，固據證人丁○○於本院八十八年
      度雄小字第三五四號卷證述在卷，且觀諸卷附現金保管條記載「丙○○若不歸
      還甲方甲○○託付保管款項現金五萬元整，乙方（指告訴人）願放棄法律抗辯
      權：：：」等語，亦足證被告並未拋棄其餘五萬元債權，惟被告明知其十萬元
      債權僅餘五萬元，且告訴人未授權填載發票日期，已如前述，竟於告訴人所簽
      發之上開十萬元本票，偽填發票日期，持向本院聲請命告訴人給付被告十萬元
      ，致承辦法官為形式審查後，對告訴人發支付命令，此業經本院調閱本院八十
      七年度促字第六六六七一號卷核閱無訛，則被告辯稱當初和解，係針對另筆十
      萬元債權和解，且經告訴人授權填載發票日期云云，自不足採信。
（五）綜上所述，本件事證明確，被告犯行洵堪認定。
二、核被告意圖供行使之用，而偽造有價證券，並持以行使之所為，係犯刑法第二百
    零一條第一項之罪。又被告明知無權填載發票日期，且已受償五萬元，仍持偽造
    之本票，向法院聲請對告訴人發給付十萬元之支付命令之所為，係犯刑法第二百
    十四條使公務員登載不實事項於公文書罪。被告偽造有價證券復持以行使，行使
    偽造有價證券之低度行為為高度之偽造行為所吸收，不另論罪。又所犯上開二罪
    間，有方法與結果之牽連關係，應依刑法第五十五條規定，從一重處斷。又本件
    告訴人原積欠被告十萬元，嗣僅償還五萬元，餘款五萬元則始終未清償，被告迫
    於無奈，始偽填發票日期，圖以此方法受償債權，致觸犯刑章，犯罪情節顯非不
    可憫恕，雖宣告法定最低本刑，猶嫌過重，爰依刑法第五十九條規定，酌量減輕
    其刑。爰審酌被告犯後猶飾詞狡辯，顯不知悔改，惟念其偽造之本票面額僅十萬
    元，金額非鉅，且支付命令業因告訴人提出異議而失效，告訴人所受損害不大等
    一切情狀，量處如主文所示之刑。偽造之發票人丙○○、發票日八十二年四月二
    十一日、面額十萬元、到期日八十二年六月二十日，票號Ｏ三二二五Ｏ號本票一
    紙，雖未扣案，但被告已返還告訴人，此業據告訴人陳明在卷，顯未滅失不存在
    ，故不問屬於犯人與否，依刑法第二百零五條規定，宣告沒收。
據上論斷，應依刑事訴訟法第二百九十九條第一項前段，刑法第二百零一條第一項、
第二百十四條、第五十五條、第二百零五條、罰金罰鍰提高標準條例第一條前段，判
決如主文。
中      華      民      國      八十九      年    六    月    二十七    日
                                     臺灣高雄地方法院刑事第七庭
                                          法  官   李  璧  君
右正本證明與原本無異。
如不服本判決，應於判決送達後十日內，向本院提出上訴狀。
                                          書記官    李  忠  霖
中      華      民      國      八十九      年    七    月      一      日
附錄本案論罪科刑法條全文：
刑法第二百零一條第一項：意圖供行使之用，而偽造、變造公債票、公司股票或其他
有價證券者，處三年以上十年以下有期徒刑，得併科三千元以下罰金。
刑法第二百十四條：
明知為不實之事項，而使公務員登載於職務上所掌之公文書，足以生損害於公眾或他
人者，處三年以下有期徒刑、拘役或五百元以下罰金。


司法院資訊處製作；財團法人民間司法改革基金會備份。
